【裁判字號】    90,台上,5087
【裁判日期】    900816
【裁判案由】    偽造文書
【裁判全文】
最高法院刑事判決                                九十年度台上字第五○八七號
    上訴人  台灣高等法院檢察署檢察官
    被  告  甲○○
右上訴人因被告偽造文書案件，不服台灣高等法院中華民國八十八年三月三十一日第
二審判決（八十八年度上訴字第一四七號，起訴案號：台灣板橋地方法院檢察署八十
七年度偵字第二九五七號），提起上訴，本院判決如左：
    主  文
原判決關於甲○○部分撤銷，發回台灣高等法院。
    理  由
本件原判決以公訴意旨略稱：被告甲○○與曾素英（已判刑確定）係夫妻，明知其二
人無資力支付會款，猶共同基於意圖為自己不法所有之概括犯意，於民國八十二年十
月初，以曾素英為會首，召集同月二十日起會、每會新台幣（下同）二萬元之互助會
一組，致陳峻德陷於錯誤，參加三會，並按期支付會款。又以曾素英為會首，於八十
五年六月一日召集每會三萬元之互助會一組，致陳峻德陷於錯誤，再參加三會。被告
與曾素英復明知曾莊清香未參加該三萬元之互助會，而於會單內記載「莊太太」、「
莊清香」為會員，並基於概括犯意，在台北縣三峽鎮安坑里建安七十一之六號開標地
點，偽造「莊清香」名義之標單，持以標取會款，致陳峻德陷於錯誤而交付各該期之
會款。迨八十六年七月間，上開二互助會均停標，陳峻德始知受騙等情。因認被告涉
有刑法第三百三十九條第一項、第二百十六條、第二百二十條、第二百十條等罪嫌。
經審理結果，認不能證明被告犯罪，爰維持第一審關於諭知被告無罪部分之判決，駁
回檢察官在第二審之上訴。固非無見。
惟查：(一)審理事實之法院，對於被告有利及不利之證據，應一律注意，綜合全案證據
資料，本於經驗法則詳予審酌，並說明其取捨判斷而得心證之理由；倘僅援用有利於
被告之證據而為其有利之認定，對於不利之證據則恝置不論，即難謂於法無違。告訴
人陳峻德於偵查中，具狀陳明被告曾於電話中承認向其收取會款，且對於冒標之事表
示「搞的真的很大洞」等語，並提出電話錄音帶及其譯文為證，資為被告與曾素英共
同犯罪之論據（見二九五七號偵查卷第四十九頁至第五十九頁）。原判決對於此項卷
內之證據資料，未予調查斟酌，復未說明不予採納之理由，自有可議。再，原判決援
引證人蔡明珠等人之供述，謂被告雖偶有載其妻曾素英向會員收取會款，或在家代收
會款，及於開標時在場，核係夫妻間之互助、代理行為，尚難遽認被告有參與互助會
會務及共同冒標取財之行為（見原判決第十二面第十三行至第十六行）。但蔡明珠於
偵查中稱：「（何人來召會？）是他們夫妻一起來的。甲○○也有說沒關係跟會。收
會錢有時甲○○來，有時曾英素來……」等語（見同上偵查卷第四十一頁）。倘若不
虛，則被告既與曾素英共同邀集會員，尚且向蔡明珠遊說入會，並收取會款，能否認
屬單純夫妻間家務之互助或代理行為，而無犯意聯絡或行為分擔？即非無疑。實情如
何，自應深入調查，根究明白，始足以發現真實。(二)依卷內第一審法院送達證書「送
達時間」欄之記載，第一審判決正本係八十七年十一月二十五日分別送達於檢察官吳
慧蘭及侯志融收受，但其二人收受判決之戳記日期則分別為同年十二月二日及十二月
十五日（見第一審卷第一三五頁、第一三六頁）；而檢察官吳慧蘭係於同年十二月八
日提起第二審上訴（見原審卷第八頁）。如果其收受第一審判決正本之日期確為同年
十一月二十五日，至提起第二審上訴之日，似已逾十日之上訴期間。究竟檢察官收受
第一審判決正本之確實日期為何，此與其上訴是否合法攸關，允宜詳加查明。上訴意
旨指摘原判決關於被告部分違背法令，尚非全無理由，應認此部分之原判決有撤銷發
回更審之原因。
據上論結，應依刑事訴訟法第三百九十七條、第四百零一條，判決如主文。
中      華      民      國     九十     年      八      月     十六     日
                              最高法院刑事第五庭
                                  審判長法官  紀  俊  乾
                                        法官  黃  正  興
                                        法官  劉  介  民
                                        法官  陳  東  誥
                                        法官  張  春  福
      右正本證明與原本無異
                                              書  記  官
中      華      民      國     九十     年      八      月     二十     日


司法院資訊處製作；財團法人民間司法改革基金會備份。
